臺灣高等法院刑事判決　　　　　　　　96年度上訴字第2042號
上　訴　人　台灣台北地方法院檢察署檢察官
上　訴　人
即　被　告　甲○○
上列上訴人因被告侵占等案件，不服臺灣臺北地方法院94年度訴
字第1735號，中華民國96年4月12日第一審判決（起訴案號：臺
灣臺北地方法院檢察署93年度偵字第21047號），提起上訴，本
院判決如下：
    主  文
原判決關於簽訂借用物使用契約背信罪部分撤銷。
甲○○為他人處理事務，意圖為自己及第三人不法之利益，而為
違背其任務之行為，致生損害於本人之利益，處有期徒刑參月，
如易科罰金，以銀元參佰元即新台幣玖佰元折算壹日；減為有期
徒刑壹月又拾伍日，如易科罰金，以銀元參佰元即新台幣玖佰元
折算壹日。
其他上訴駁回。
    事  實
一、甲○○自民國（下同）88年2月1日起擔任台北市○○區○○
    街76巷27號永吉國宅Ｃ社區管理委員會（以下簡稱「委員會
    」）之主任委員，為該社區管理委員會處理負責定期召開會
    議、執行管委會決議、管理社區環境、維護公共設施及向住
    戶收取管理費用等業務。
二、甲○○擔任第二屆「委員會」主任委員之任期，即將於92年
    2月28日期滿，明知該社區管理委員會所決議之契約期限僅
    為二年，竟意圖為自己及第三人不法之利益，未經委員會決
    議通過，即於92年1月1日代表管委會名義，與其自己及張松
    振、林月美、陳志銘等共4人，簽訂「借用物（攤位）使用
    契約」，而指示不知情之文千欣（原名「張愛美」），擅將
    租約期限之「自民國九十二年一月一日至九十三年十二月三
    十一日止」「共計二年」之條文內容，以立可白修正液塗改
    為「自民國九十二年一月一日至九十五年十二月三十一日止
    」「共計三年（按：依此日期計算，契約期限實際應為四年
    ）」等文字，而將契約期限擅自延長為「四年」；又增加記
    載「須以書面通知中止，否則自動延長三年」，及「期滿時
    在相同條件下，原承租人擁有優先續租權」等，顯然有利於
    承租人之約定，而不利於社區全體住戶權益之「借用物契約
    」條款；而將社區內之攤位出租予自己及張松振、林月美、
    陳志銘等人使用，以牟取自己及第三人不法之利益，致該委
    員會因而須負擔顯失公平契約之履行義務，損害社區全體住
    戶之利益。
三、案經永吉國宅Ｃ社區管理委員會告訴暨台北市政府警察局信
    義分局報告臺灣臺北地方法院檢察署檢察官偵查起訴。
    理  由
壹、證據能力之爭執：
  一被告甲○○在原審就公訴證據中有關「永吉國宅Ｃ社區管理
    委員會與頌贊興公司間之協調會會議紀錄」、「永吉國宅Ｃ
    社區管理委員會第三屆第一次會議紀錄」二者，認為無證據
    能力；對其他公訴人所提出之證據能力均不爭執。經查：
    (一)按刑事訴訟法第159條之4第2款規定：「除顯有不可信之
      情況外，從事業務之人於業務上或通常業務過程所製作之
      紀錄文書、證明文書，得為證據」。
    (二)「永吉國宅Ｃ社區管理委員會與頌贊興公司間之協調會會
      議紀錄」，係第三屆「永吉國宅Ｃ社區管理委員會」代表
      人洪福仁與頌贊興公司負責人余榮華間，就頌贊興公司所
      承作之「數位電腦16壓縮錄影系統」發生故障後，雙方協
      調作成之紀錄，衡諸形式與實質，均無何顯然不可信之情
      形。且經協議當事人洪福仁、余榮華二人到庭具結而為供
      證，對該協議確實係經由雙方依自由意思而製作，亦無任
      何爭執。被告既未就該紀錄有何顯然不可信之情形提出合
      理之理由，以供說服本院該部分證據何以無證據能力，逕
      以該證據係審判外之陳述，爭執其證據能力，尚非可取。
      故該部分之證據，經本院認定有證據能力，得供為本件審
      判之基礎（至於該證據之證明力，係屬另一問題，詳如後
      敘）。
    (三)本件「永吉國宅Ｃ社區管理委員會第三屆第一次會議紀錄
      」，核其內容無非是委員會過程中，由委員會指定之記錄
      人所作成之文書，且於每次會議結束後尚須依法送請主管
      機關核備，與上開從事業務之人於業務上或通常業務過程
      所須製作之紀錄本質相合。且依當時製作之背景以觀，亦
      係據實紀錄，並無預見日後可能會被提供作為證據之偽造
      動機，其虛偽之可能性極微，況被告及原審辯護人主張其
      無證據能力之唯一理由，無非認為該紀錄係屬審判外之陳
      述，而無證據能力，然依被告及原審辯護人本身所提出之
      證據，亦多有同一社區管理委員會其他會議紀錄，與上開
      會議紀錄不論係依形式或實質，均屬同一，從而既同為審
      判外之陳述，何以此部分之紀錄無證據能力，其他會議紀
      錄卻有證據能力，即呈自我矛盾之現象，難為合理之說明
      ，揆諸上開第159條之4之立法理由，本院因認被告有關上
      開證據能力之爭執並無可採，該會議紀錄同有證據能力。
  二次按被告以外之人（包括證人、鑑定人、告訴人、被害人及
    共同被告等）於審判外之陳述雖不符刑事訴訟法第159條之1
    至之4等四條之規定，而經當事人於審判程序同意作為證據
    ，法院審酌該言詞陳述或書面陳述作成時之情況，認為適當
    者，亦得為證據；當事人、代理人或辯護人於法院調查證據
    時，知有刑事訴訟法第159條第1項不得為證據之情形，而未
    於言詞辯論終結前聲明異議者，視為有前項之同意，同法第
    159條之5定有明文。查，證人文千欣、林月美、張松振、陳
    志銘警詢中之供證，雖屬被告以外之人於審判外之言詞陳述
    ，卷附借用物使用契約，雖屬被告以外之人於審判外之書面
    陳述，且無符合同法第159條之1至之4等前4條之情形，但證
    人文千欣、林月美、張松振、陳志銘所為之上開警詢筆錄內
    容，及卷附借用物使用契約，經本院當庭提示，而未經當事
    人於言詞辯論終結前對證據能力聲明異議，是該等證言證物
    ，依刑事訴訟法第159條之5第2項規定，應具有證據能力。
貳、撤銷改判（有罪）部分：
  一訊據被告甲○○矢口否認有認何背信犯行，在原審準備程序
    中辯稱：「我沒有命文千欣更改契約內容」云云（見原審卷
    (一)第96頁）。經證人文千欣證稱確係經被告指示而修改契約
    內容後，又改辯稱：有召開委員會，亦有經委員會決議將「
    借用物使用契約」期限訂為3年，何以會議紀錄並未載明，
    伊不清楚等語。在本院又辯稱：就攤位租金調降為3000元、
    4000元係經過會議通過在案，主委、總幹事依據國宅管理條
    例規定直行委員會決議之會務，合情合理，何況政府之政策
    做合理之調整、調降稅率；社區共有72個法定停車位，非洪
    福仁所說只有空地，沒有停車位，綜上所提資料，顯示洪福
    仁謊話連篇，企圖誤導，以使被告受刑事之追訴甚明云云。
    惟查：
    (一)上開犯罪事實，業據證人洪福仁在原法院審理中具結指訴
      在卷（見原審卷(二)第75頁）。而被告於92年1月1日代表管
      委會名義，與其自己及張松振、林月美、陳志銘等共4人
      ，簽訂「借用物（攤位）使用契約」，而指示不知情之文
      千欣（原名「張愛美」），將租約期限之「自民國九十二
      年一月一日至九十三年十二月三十一日止」「共計二年」
      之條文內容，以立可白修正液塗改為「自民國九十二年一
      月一日至九十五年十二月三十一日止」「共計三年（按：
      依此日期計算，契約期限實際應為四年）」等文字，而將
      契約期限延長為「四年」；又增加記載「須以書面通知中
      止，否則自動延長三年」，及「期滿時在相同條件下，原
      承租人擁有優先續租權」等，顯然有利於承租人之約定，
      而不利於社區全體住戶權益之「借用物契約」條款等情，
      亦據證人文千欣於警詢時指稱：借用物契約係管理委員會
      開會通過決議後，交由我書寫，再由管委會主委甲○○等
      人審核後，管委會認為契約第7條有誤，要求我更正同時
      加蓋總幹事印章，由主委甲○○指示我更改」等語（見93
      年度偵字第21047號卷(一)第12頁至第13頁）；嗣在原法院
      審理中，雖就委員會係何時、如何通過決議等情，均表示
      因時間太久，伊已不記得了云云，然就該部分文字之修改
      ，確是被告叫伊修改的等情，則始終指證不疑（見原審卷
      (二)第159頁背面、第160頁）；復有經證人文千欣塗改、校
      對痕跡，且其「九十五年」部分之原文應為「九十三年」
      ；「三年」部分之原文應是「二年」之契約原本4份在卷
      可查（見偵字第21047號卷(一)第81頁至第95頁）；此部分
      事實，自可認定。
    (二)次查，上開契約係在92年1月1日所簽訂，並由契約當事人
      被告甲○○、張松振、林月美、陳志銘等4人分別在契約
      上簽名，有「借用物使用契約」原本4份在卷可查。另據
      證人林月美於警詢時證稱：約於90年10月份開始，我與永
      吉國宅Ｃ社區管理委員會主任委員甲○○簽約，約期二年
      ；... （租用攤位）大約2年多，從90年1 0月至92年2月
      間，簽了2次約；第2次係在92年1月1日，由該管會總幹事
      張愛美電話通知我前去委員會辦公室續約；我到達時該份
      契約已經簽好，主任委員甲○○已經簽名；內容有部分更
      改，並加蓋總幹事張愛美（即文千欣）印章；... 我到達
      委員會辦公室時，整份契約已經更改好並加蓋總幹事職名
      章，所以係何人更改上述文字，何人蓋章，我均不清楚；
      我是見甲○○已簽好名字蓋章，我就在契約書上簽名蓋章
      ，拿了契約書就離去；... （借用物使用契約）應該是二
      年一簽云云（見偵字第21047號卷(一)第16頁、第17頁）。
      證人張松振證稱：（伊租用該攤位）大約幾個月；... 由
      主任委員甲○○簽約，在委員會辦公室簽約；我到達時該
      份借用物使用契約已經簽好，主任委員甲○○已經簽名；
      內容有部分更改，並加蓋總幹事張愛美（即文千欣）印章
      ；... 在我到達委員會辦公室時，整份契約已經更改好並
      加蓋總幹事職名章，所以係何人更改上述文字，何人蓋章
      ，我均不清楚；我是見甲○○已簽好名字蓋章，我就在契
      約書上簽名蓋章，拿了契約書就離去等語（見偵字第2104
      7號卷(一)第14頁、第15頁）。證人陳志銘亦證稱：約於90
      年10月份開始，我與永吉國宅Ｃ社區管理委員會主任委員
      甲○○簽約，約期二年；... 大約不到2年，期間做做停
      停；第2次於92年1月1日，由該管會總幹事張愛美電話通
      知我前去委員會辦公室續約；我到達時該份契約已經簽好
      ，主任委員甲○○已經簽名；內容有部分更改，並加蓋總
      幹事張愛美（即文千欣）印章；... 在我到達委員會辦公
      室時，整份契約已經更改好並加蓋總幹事職名章，所以係
      何人更改上述文字，何人蓋章，我均不清楚；我是見甲○
      ○已簽好名字蓋章，我就在契約書上簽名蓋章，拿了契約
      書就離去；... 借用物使用契約，應該是二年一簽云云（
      見偵字第21047號(一)第18頁至第19頁）。得徵上開契約事
      實上均未經證人林月美、張松振、陳志銘等契約當事人之
      討論，亦未對契約內容有何爭執，各契約當事人幾均是直
      接經委員會通知到場，未經細覽契約內容，即逕在契約義
      務人處簽名蓋章，顯然悖於常理。
    (三)又依上開新訂之契約第2條規定：「舊承租人資格依舊延
      續而來，其契約條款約束均依新契約」；第8條規定：「
      除一方於借用契約屆滿前3個月以書面通知他方不繼續，
      屆滿後自動延長3年。延長期滿者亦同。」；第11條規定
      ：「租借契約期滿時，若出借人有意願繼續出借該借用物
      時，在相同條件下，原承租人有優先續租權」等以言，在
      在均顯示該契約之內容不僅在租金之調降上對承租人甚為
      有利，且尚有「未於期限前以書面通知中止時即自動延長
      3年」之條款；且在契約期滿後，另有在相同條件下「原
      承租人之優先續租權」等等，均明顯偏向承租人有利、對
      出租人不利而製作之契約，自係灼然可見。
    (四)被告雖辯稱：該契約曾經委員會決議通過云云；並提出「
      第二屆第22次委員會會議紀錄」為證（見偵字第21047號
      卷(二)第136頁）。然查，依被告所提出之會議紀錄內容，
      僅係關於攤位出租與租金多寡之決議，然就該租約之期限
      究為多久，綜觀全部會議內容，竟全未置一詞，自難基此
      即逕認本件之契約期限由原訂之「二年」改為「三年」乙
      節，亦曾經委員會決議；被告所提上開紀錄已不足為被告
      有利之證明。況且再查，證人陳財教在原法院審理中證稱
      ：我們曾討論過攤位出租1事，但我從未看過本件契約，
      亦不知契約有經過塗改等語。而本件契約原先所擬訂之空
      白契約原稿（即尚未經簽約人簽名前），其第7條原係「
      自九十二年一月一日起至九十三年十二月二十一日止」，
      契約期限為「二年」，並無謬誤；然嗣後卻經證人文千欣
      以立可白將「自九十二年一月一日起至九十三年十二月三
      十一日止」部分，改為「自九十二年一月一日起至九十五
      年十二月三十一日止」，契約期限由「二年」改為「三年
      」。惟依通常人之注意，均可查悉，若依上開修改後之期
      間以觀，本件契約之期限「自九十二年一月一日起至九十
      三年十二月三十一日止」，依時間計算，該契約之期限即
      應為「四年」，而非「三年」；此部分若係經委員會議決
      ，卻對上開如此顯而易見之錯誤竟均視而未見，顯然與常
      理有悖。基此，易可得見本件有關攤位之出租及租金雖曾
      經委員會決議屬實，然有關出租之期限由「二年」更改為
      「三年」及出租契約之格式、條款等相關內容，事實上均
      未經委員會討論，始符常情。從而，證人陳財教在原法院
      審理中所為上揭供證，應屬可信。
    (五)綜上所述，本件被告明知任期即將屆滿，卻以主任委員之
      身分，擅自代表社區全體住戶與本人及第三人簽訂對自己
      及第三人明顯有利之契約，並擅改契約期限，將原訂之「
      二年」復延長為「三年」，其違背全體住戶之委任以處理
      事務，意圖為自己及第三人不法之利益，且致生損害於全
      體住戶之權益，至為顯然。本件事證明確，被告犯行已堪
      認定，應依法論科。
  二論罪法條：
    (一)查被告行為後，刑法於94年1月7日修正通過，於94年2月2
      日公布，於95年7月1日施行，其中刪除刑法第56條，並修
      正第2條、第33條、第41條等規定。次按行為後法律有變
      更者，適用行為時之法律，但行為後之法律有利於行為人
      者，適用最有利於行為人之法律，現行刑法第2條第1項訂
      有明文。此條規定乃與刑法第1條罪刑法定主義契合，而
      貫徹法律禁止溯及既往原則，係規範行為後法律變更所生
      新舊法律比較適用之準據法，是刑法第2條本身雖經修正
      ，但刑法第2條既屬適用法律之準據法，本身尚無比較新
      舊法之問題，應一律適用裁判時之現行刑法第2條規定以
      決定適用之刑罰法律，先予辨明。又以本次刑法修正之比
      較新舊法，應就罪刑有關之共犯、未遂犯、想像競合犯、
      牽連犯、連續犯、結合犯，以及累犯加重、自首減輕暨其
      他法定加減原因（如身分加減）與加減例等一切情形，綜
      其全部罪刑之結果而為比較（最高法院95年5月23日95年
      度第8次刑庭會議決議參照）。經查，刑法第342條1項背
      信罪，法定刑得處銀元1千元以下罰金，據修正後刑法施
      行法增訂第1條之1：「中華民國94年1月7日刑法修正施行
      後，刑法分則編所定罰金之貨幣單位為新臺幣。94年1月7
      日刑法修正時，刑法分則編未修正之條文定有罰金者，自
      94年1月7日刑法修正施行後，就其所定數額提高為30倍。
      但72年6月26日至94年1月7日新增或修正之條文，就其所
      定數額提高為3倍」及刑法第33條第5款修正為：「主刑之
      種類如下：五罰金：新臺幣1千元以上，以百元計算之」
      等規定，是依修正後之法律，刑法背信罪所得科處之罰金
      刑最高額維持不變，最低額則提高為新臺幣1千元，是比
      較修正前、後之刑罰法律，自以被告行為時關於科處罰金
      刑之法律較有利於被告。從而，揆諸前揭最高法院決議及
      修正後刑法第2條第1項前段、後段規定之「從舊、從輕」
      原則，關於罰金刑部分應適用被告行為時之法律，即修正
      前刑法及罰金罰鍰提高標準條例之相關規定。
    (二)核被告所為，係犯刑法第342條第1項背信罪。被告利用不
      知情之文千欣以實施犯罪，為間接正犯。
    (三)次按刑法第210條之偽造文書，以無制作權之人冒用他人
      名義而制作該文書為必要，如果行為人對於此種文書，本
      有制作之權，縱令其不應制作而制作，亦無偽造之可言；
      最高法院24年上字第5458號著有判例。查，本件被告簽訂
      契約當時之身分仍為委員會之主任委員，對內處理社區事
      務，對外為社區管理委員會之代表，從而，其之制作與修
      改契約文書，係在權限下所為，並非無權偽造，尚無從依
      偽造文書罪相繩。公訴人認被告此部分除犯背信罪外，尚
      涉有偽造文書罪嫌，容有誤會。
  三原審就被告所為簽訂借用物使用契約部分，認罪證明確予以
    論罪科刑，固非無見。惟查：被告所為雖係犯刑法第342 條
    第1項背信罪，然其宣告刑未逾一年六月；且犯罪時間在96
    年4月24日以前，合於減刑條件，原審未及審酌，尚有未當
    。被告否認全部犯罪而提起本件上訴；及檢察官之上訴指摘
    原審量刑過輕，雖均無理由，惟原判決關於被告簽訂借用物
    使用契約背信部分既有上開可議之處，自應由本院將此部分
    予以撤銷改判。爰審酌被告犯罪之動機在牟取其自己及張松
    振、林月美、陳志銘人之不法利益，其犯罪之手段，對被害
    人造成之損害，及犯後猶飾詞卸責未見悔意之態度，暨現任
    之社區管理委員會曾對被告之罪行表示不願繼續追究之意等
    一切情狀，從輕量處如主文所示之刑。又被告犯罪時之刑法
    第41條第1項前段規定：「犯最重本刑為5年以下有期徒刑以
    下之刑之罪，而受6個月以下有期徒刑或拘役之宣告，因身
    體、教育、職業、家庭之關係或其他正當事由，執行顯有困
    難者，得以1元以上3元以下折算一日，易科罰金。」。而被
    告行為時之易科罰金折算標準，依修正前罰金罰鍰提高標準
    條例第2條前段（現已刪除）規定，就罰金原定數額提高為
    100倍折算1日。依上開說明，本件被告行為時之易科罰金折
    算標準，應以銀元300元折算1日，經折算為新臺幣後，即應
    以新臺幣900元折算為1日。惟95年7月1日修正公布施行之刑
    法第41條第1項前段則規定：「犯最重本刑為5年以下有期徒
    刑以下之刑之罪，而受6個月以下有期徒刑或拘役之宣告者
    ，得以新臺幣1千元、2千元或3千元折算1日，易科罰金」。
    比較修正前後之易科罰金折算標準，以95年7月1日修正公布
    施行前之規定，較有利於被告，從而，被告既經本院判處有
    期徒刑4月，即應依刑法第2條第1項前段，適用修正前刑法
    第41條第1項前段規定，併諭知易科罰金折算標準。再查，
    被告所為雖係犯刑法第342條第1項背信罪，然其宣告刑未逾
    一年六月；且犯罪時間在96年4月24日以前，合於減刑條件
    ，應予減刑，如主文所示。
參、上訴駁回（無罪）部分：
  一公訴意旨另以：
    (一)被告於91年6月6日，代表委員會與頌讚興實業有限公司（
      下稱「頌讚興公司」）簽訂承攬契約，明知委員會實際上
      所購買者僅係價值3萬元之數位錄影機系統，竟意圖為頌
      讚興公司之不法利益，佯以8萬元之價格購買數位電腦16
      壓縮錄影系統主機，致管委會如數付款而受有損害，因認
      被告此部分另涉背信罪嫌。
    (二)被告為處理委員會之收支，以自己之名義，分別在台北國
      際商業銀行永春分行、合作金庫銀行永吉分行開設活期存
      款帳戶供管委會使用，並為管委會保管上開存摺（台北國
      際商業銀行帳號0000000000000，合作金庫帳號為0000000
      000000）。嗣於92年2月28日卸任後，原應將存摺交接予
      新任主任委員，詎其竟基於為自己不法所有之意圖，將之
      侵占入己、拒不交接，因認被告此部分涉有業務侵占罪嫌
      云云。
  二公訴人認為被告此部分另犯刑法第342條第1項之背信罪、第
    336條第2項之業務侵占等罪嫌，無非係以告訴人洪福仁之指
    訴為其主要之論據。訊之被告則堅決否認有此犯行，辯稱：
    簽訂契約內容是以23萬5千元給頌讚興公司承攬我們社區的
    監視器系統，我們是整套系統一起承攬，並沒有單獨以八萬
    元的價格購買數位電腦16壓縮錄影系統主機；因為我們買的
    是整套的監視系統，所以要八萬元，經過各個廠商之估價，
    認為該廠商比較實際，所以開會委託我及總幹事以25萬以下
    的金額整批購買；頌讚興實業施做監視器系統工程，均依合
    約施做，包括數位電腦16壓縮錄影系統；存摺則係伊之名義
    等語。
  三按犯罪事實應依證據認定之，無證據不得認定其犯罪事實；
    不能證明被告犯罪者，應諭知無罪之判決，刑事訴訟法第
    154條第2項、第301條第1項分別定有明文。次按告訴人之告
    訴，係以使被告受刑事訴追為目的，是其陳述是否與事實相
    符，仍應調查其他證據以資審認。認定犯罪事實所憑之證據
    ，雖不以直接證據為限，間接證據亦包括在內；然而無論直
    接或間接證據，其為訴訟上之證明，須於通常一般之人均不
    致有所懷疑，而得確信其為真實之程度者，始得據為有罪之
    認定，倘其證明尚未達到此一程度，而有合理之懷疑存在時
    ，事實審法院復已就其心證上理由予以闡述，敘明其如何無
    從為有罪之確信，因而為無罪之判決，尚不得任意指為違法
    。刑事訴訟法第161條已於民國91年2月8日修正公布，其第
    一項規定：檢察官就被告犯罪事實，應負舉證責任，並指出
    證明之方法。因此，檢察官對於起訴之犯罪事實，應負提出
    證據及說服之實質舉證責任。倘其所提出之證據，不足為被
    告有罪之積極證明，或其指出證明之方法，無從說服法院以
    形成被告有罪之心證，基於無罪推定之原則，自應為被告無
    罪判決之諭知；本件原審審判時，修正之刑事訴訟法關於舉
    證責任之規定，已經公布施行，檢察官仍未提出適合於證明
    犯罪事實之積極證據，並說明其證據方法與待證事實之關係
    ；原審對於卷內訴訟資料，復已逐一剖析，參互審酌，仍無
    從獲得有罪之心證，因而維持第一審諭知無罪之判決，於法
    洵無違誤。最高法院52年台上字第1300號、76年台上字第49
    86號、92年台上字第128號分別著有判例。經查：
    (一)有關背信罪嫌部分（數位電腦16壓縮錄影系統主機）：
      1.查，本件「數位電腦16壓縮錄影系統」係經永吉國宅Ｃ
        社區管理管理委員會決議，委由頌讚興公司施作，並於
        施工完成後，經永吉國宅Ｃ社區管理委員會決議驗收，
        有該委員會91年3月15日第二屆第14次委員會會議紀錄
        在卷可憑（見原審卷第31頁、第32頁）。
      2.公訴意旨認為上開數位電腦16壓縮錄影系統主機，其實
        際價格為3萬元等情，無非係以證人洪福仁之指訴為其
        唯一論據。惟經原法院傳喚告訴人洪福仁到庭，雖據其
        證稱：當時係該系統不能運作後，曾委由其他商家估價
        ，認為該物品之價值應只有3萬元等語。惟經原審再請
        其指出究竟是何商家為此3萬元之估價時，卻又不能提
        供該商號之具體名稱以供法院查證。從而，所謂主機之
        實際價格僅為3萬元乙節，僅係證人洪福仁之片面指訴
        ，尚乏確切之資料可為佐證。
      3.再依卷附之「永吉國宅Ｃ社區管理委員會與頌贊興公司
        間之協調會會議紀錄」，固記載有「原所購置之數位電
        腦16壓縮錄影系統主機，與前購置現場使用之數位錄影
        機系統不符」等文字（見偵字第21047號卷(二)第50頁）
        ；然究竟是如何不符，觀諸該記載之語意並未明確。而
        經原審傳喚證人余榮華到庭，據其證稱：伊當時是因為
        原承辦之技術人員巫暐曄已離職，公司結束該部分承攬
        數位電腦壓縮錄影系統之業務，伊雖為負責人，但對該
        部分之業務並不熟悉，亦不能確定系統是否與契約原訂
        之系統有無不符；當時只是因為基於系統已故障，又無
        能力維修，故只想與定作人和解，賠償8萬元及退回保
        固金額1萬餘元，以迅速解決紛爭，對協議之文字並不
        講究，其實並非有何不符等語。從而，依該協議書雖得
        證明頌讚興公司確有賠償委員會8萬元及退回保固金之
        事實；然查其原因則係因系統故障無法排除，始有上開
        協議，尚不能執此即遽認被告所訂作之系統確與契約所
        訂之規格不符。
      4.又查，上開之「數位電腦16壓縮錄影系統」，復因第三
        屆社區管理委員會第21次會議決議將有關數位錄影機系
        統報廢塗銷，致已失其存在，致無從進行實物之比對印
        證，從而該數位錄影機系統電視是否確實與契約不符無
        從查證，亦經第四屆永吉國宅Ｃ社區管理委員會於96年
        1月5日函覆在卷（見原審卷(二)第102頁、第121頁）。從
        而，以現存卷證亦無從藉具體之實物以供判定該「數位
        電腦16壓縮錄影系統」是否確與契約之規格不符。
      5.綜合上述，本件既無積極證據足資證明被告所訂購之數
        位電腦壓縮錄影系統與契約所定規格有何不符，又無其
        他證據足資證明被告所購置之數位電腦壓縮錄影系統主
        機之金額只值3萬元；何況該系統之購置係經第二屆委
        員會之決議，復曾經過驗收，並非被告個人所得獨斷專
        行，而該系統確有16支監視器，且在第二屆交接予第三
        屆委員會時，仍得以正常運作，是嗣後始陸續損壞等情
        ，亦經證人洪福仁、陳瑞農等人在原審供述在卷。則尚
        在無積極證據足以證明之情狀下，即逕認被告涉有此部
        分犯行。
    (二)有關侵占罪嫌部分（委員會之存摺拒絕移交）部分：
      1.查，「存摺」僅為存款之證明，供存款出入記載明細之
        工具，其本身並無財產之價值，原則上本非有價之物，
        若經遺失、被竊，尚可申報作廢，申請補發，故「存摺
        」之交接，與存摺內「存款」之交接，應屬二事，合先
        敘明。
      2.次查，被告所擔任之第二屆永吉國宅Ｃ社區管理委員會
        主任委員，係於92年3月3日進行交接。相關之財產確經
        一一點交，且經點交之物亦經交接人在交接清冊上予以
        勾選，並經被告、陳財教、洪福仁、陳瑞農等4人及見
        證人吳春桂在場證明無誤，有92年3月3日之點交清冊3
        紙附卷可稽（見原審卷(一)第74頁第78頁）。則告訴人指
        訴被告並未落實交接云云，應係出於雙方對於交接詳細
        、落實程度上認知之誤差。
      3.再查，就應辦理移交之現金，被告雖未特別就存摺部分
        提出交接，惟就該存摺內表彰之現金部分，已據其將存
        摺內之存款列入為交接之一部；其中有關台北國際商業
        銀行永春分行活期存款餘額97893元，合作金庫銀行永
        春分行活期存款帳戶餘額315510元部分，均已在92年3
        月3日當時完成點交，亦有交接清冊在卷可證（見原審
        卷(一)第77頁及81頁至85頁之記載）。
      4.又依交接當日第三屆管理委員會第一次委員會會議紀錄
        之記載內容「銀行存摺拒絕交接，亦拒絕全部影印，恐
        影響財務會計等會務運作，應即予追索公物，否則依法
        處置」等語以觀，本件存摺之未列入交接，其所影響者
        僅為第三屆委員會財務會計等會務之運作而已，並未就
        財產權上有何損害。衡情，被告之拒絕交付存摺，或有
        造成社區管理事務進行之不便，然終究核與侵占罪之本
        質係屬侵害財產權之犯罪，仍有所不合；蓋侵占罪本係
        以「意圖為自己不法之所有」為主觀構成要件，而訊諸
        被告辯稱：第三屆委員會所要求交接存摺，因各該存摺
        所使用之印鑑，係被告本人及財務監督陳財教二人之私
        人印鑑，實不宜交付新任之委員會使用；況伊主觀上認
        為，存摺之現金均已全部提出而交付新任委員會使用，
        是新任之委員會自應另設新戶，不必再使用舊存摺，存
        摺之不列入交接，亦不致影響新任委員會之會務運作，
        事實上，第三屆於嗣後將會務交接予第四屆時，亦未將
        存摺列入交接等語；而經查證被告當時所持有之存摺印
        鑑，確係以被告及陳財教之名義所設立之印鑑證明無訛
        ；從而，被告所辯經核尚非無據，其拒絕交接存摺，尚
        難謂有何意圖為自己不法之所有之主觀故意，而核與侵
        占之構成要件有間。
  四此外，復查無其他積極證據足認被告甲○○有公訴人所指之
    此部分背信、侵占犯行，被告甲○○此部分背信、侵占之犯
    罪尚屬不能證明。原審因之為被告甲○○此部分被訴背信、
    侵占無罪之諭知，核無不合。公訴人之上訴意旨據告訴人聲
    請上訴意旨仍執前詞，認被告涉有此部分背信、侵占罪嫌，
    據以指摘原判決不當；為無理由，其上訴應予駁回。
據上論斷，應依刑事訴訟法第368條、第369條第1項前段、第364
條、第299條第1項前段，刑法第2條第1項前段、第342條第1項、
，修正前刑法第33條第5款、第41條第1項前段，刑法施行法第3
條之1第3項，罰金罰鍰提高標準條例第1條前段、刪除前罰金罰
鍰提高標準條例第2條、現行法規所定貨幣單位折算新台幣條例
第2條，中華民國96年罪犯減刑條例第2條第1項第3款，第7條第1
項、第2項，判決如主文。
本案經檢察官侯千姬到庭執行職務。
中　　華　　民　　國　　96　　年　　12　　月　　27　　日
                  刑事第十庭    審判長法　官 楊炳禎
                                      法　官 朱光仁
                                      法　官 陳博志
以上正本證明與原本無異。
檢察官如不服本判決，應於收受送達後十日內向本院提出上訴書
狀，其未敘述上訴之理由者並得於提起上訴後十日內向本院補提
理由書（均須按他造當事人之人數附繕本）。
被告不得上訴。
                                      書記官 陳嘉文
中　　華　　民　　國　　97　　年　　1 　　月　　2 　　日
附錄：本案論罪科刑法條全文
刑法第342條：
為他人處理事務，意圖為自己或第三人不法之利益，或損害本人
之利益，而為違背其任務之行為，致生損害於本人之財產或其他
利益者，處5 年以下有期徒刑、拘役或科或併科1 千元以下罰金
。
前項之未遂犯罰之。
